臺灣臺中地方法院民事判決　100年度訴字第2962號　　　　　　　　　　　　　　　　　　　　　　　　　　　　　　　　　　　　　　　　　　
原　　　告　林淑茹　
被　　　告　陳宗寶　
　　　　　　曾琇美　
上列被告等因妨害家庭案件（100年度簡字第696號），經原告提
起請求損害賠償之附帶民事訴訟，經本院刑事庭移送前來（100
年度簡附民字第30號裁定），本院於民國100年12月6日言詞辯論
終結，判決如下：
    主      文
被告應連帶給付原告新臺幣陸拾萬元，及被告陳宗寶自民國一百
年十一月五日起、被告曾琇美自民國一百年十月二十二日起，均
至清償日止，按週年利率百分之五計算之利息。
原告其餘之訴駁回。
訴訟費用由被告連帶負擔百分之十二，餘由原告負擔。
本判決第一項於原告以新臺幣貳拾萬元供擔保後，得假執行。但
被告如以新臺幣陸拾萬元為原告預供擔保後，得免為假執行。
原告其餘假執行之聲請駁回。
    事實及理由
一、原告主張：
(一)原告與被告陳宗寶為夫妻關係，婚後育有3名子女，被告陳
    宗寶自16年前到臺南嘉南藥專進修期間，在外與其隔壁班女
    同學同居數年，原告為家庭之圓滿，選擇了原諒。之後，被
    告陳宗寶仍是不斷地花心，但因為原告經營藥局生意，考量
    鄉里間的眼光，一再地包容被告陳宗寶花心的惡習。100年1
    月13日原告到臺中市龍井區戶政事務所申請戶籍謄本，赫然
    發現戶籍謄本上被告陳宗寶於99年12月17日認領已經2歲多
    的陳○○（原姓「曾」）為次女，經原告向臺中市北屯區戶
    政事務所申請戶籍謄本，發現被告陳宗寶認領陳○○之生母
    為被告曾琇美；蓋被告陳宗寶雖於99年12月13日向原告坦白
    在外面有小孩，但原告始終不知小孩之生母為何人，至原告
    申請戶籍謄本後，確知被告曾琇美即為被告陳宗寶的外遇對
    象。被告陳宗寶與被告曾琇美就通姦及相姦事實，經原告提
    起告訴，被告等均已自白，業經本院100年度簡字第696號刑
    事簡易判決，對於被告陳宗寶部分，犯通姦罪，處有期徒刑
    3月；被告曾琇美部分，犯相姦罪，處有期徒刑3月。
(二)按通姦行為足以破壞夫妻間之共同生活，法律定有處罰之明
    文，則配偶之一方於合法婚姻關係存續中，與他人發生通姦
    行為，或明知他人係處於合法婚姻關係存續狀態之有配偶之
    人，與他人發生相姦行為，均係以違反保護個人法益之法規
    或有背公序良俗之方法加損害於他人，配偶之他方如因此受
    有財產上或非財產上之損害，自得依民法第184條第1項規定
    請求損害賠償。本件被告二人前後交往多年，並為通姦、相
    姦行為，且生有一女，顯係故意侵害原告基於配偶關係之身
    分法益，致原告家庭破裂，受有精神上之痛苦，且其情節重
    大，原告主張受有非財產上之損害，請求被告二人連帶賠償
    ，核屬有據。
(三)被告陳宗寶自16年前犯錯後，原告再三包容，為了家庭事業
    著想，不願去追究，直到今年確知被告陳宗寶認領了非婚生
    女，進一步得知，近8、9年來與被告陳宗寶長期在外同居者
    為被告曾琇美。被告陳宗寶自99年5月6日離開原告住處，不
    曾再回家住過，原告發現非婚生子女，雖然對於被告提出告
    訴，但考慮3個子女均已屆適婚年齡，曾經盼望被告陳宗寶
    回家團圓，被告陳宗寶非但無情的拒絕，甚至將其戶籍遷出
    原告戶籍地，對於原告、子女與家庭是斷然離去。原告與被
    告陳宗寶經營藥局生意20多年，從零到有，何其辛苦，原告
    除打理生意外，還有家庭和3個子女要照顧，2個兒子同樣修
    習藥學系，不久將來就要繼承衣缽，但被告陳宗寶非僅不守
    成，卻以其係負責人的身分，領走健保申請費、顧客刷卡金
    額，還到各店威嚇員工，自稱老闆要求員工將營業所得悉數
    交給他。相對的，員工薪水、進貨資金、房屋貸款、勞健保
    或營業日常支出等等諸多費用，均須由原告支付，連藥局往
    來支票的名義人都是原告，被告陳宗寶強制收取店內營業所
    得，致原告財務周轉發生問題，支票跳票後，信用發生問題
    到銀行領不到支票，如何能繼續營業。被告陳宗寶不但要原
    告痛苦，即便毀了20多年來夫妻共創的事業也要傷害原告，
    其居心之可惡，不言可喻。
(四)被告陳宗寶是藥師，取得碩士學歷，在婚後於大學進修3年
    、中醫碩士研讀3年，原告全心照顧家庭與事業，來成就被
    告陳宗寶取得專業能力，得以獲致今日地位與相對的財力，
    才有夫妻今日的共同事業；如今事過境遷，被告陳宗寶離家
    棄子，完全放棄事業與被告曾琇美同居，原告不知被告現以
    何為業，但被告陳宗寶仍以其前為藥局負責人的身分，陸續
    領走2、300萬元，平日也常回店裡拿走營業所得10,000元或
    8,000元不等，被告二人身邊粗估至少累積了數百萬元。試
    想，被告二人交往、同居8、9年，孩子已經2、3歲，這幾千
    個日子，原告是如何忍受獨守空房的孤獨與痛楚，原告白天
    做生意面對顧客，晚上一個人垂淚地徹夜難眠，在難以支撐
    的情況下，到精神科診所就診，經診斷係罹患精神官能憂鬱
    症，每天得依賴安眠藥方能稍事休息，原告身心備受煎熬，
    為了家庭仍一心苦撐事業，但被告不僅不見悔意，連原告拜
    託被告陳宗寶幫忙讓原告「不要跳票」（即留下店內營業所
    得），被告陳宗寶無視於原告的哀求，繼續無謂的收取店內
    營業額，其惡劣行為亦已經逼得原告曾報警處理。
(五)綜觀上情，被告陳宗寶已然係置原告生死與事業於不顧，至
    於被告曾琇美之資力，原告不得而知，但多年前至目前為止
    ，一直與被告陳宗寶為一共同體，無情地摧毀原告婚姻、家
    庭的圓滿與幸福，造成原告一生無法回復之精神上傷痛，衡
    酌上述被告等惡劣情狀及其資力與能力，原告依侵權行為損
    害賠償請求權之法律關係，請求被告連帶賠償非財產上損害
    500萬元等語。並聲明：被告應連帶給付原告500萬元及自刑
    事附帶民事訴訟狀繕本送達翌日起至清償日止，按年息百分
    之五計算之利息。
二、被告則以：
(一)被告陳宗寶部分：原告主張並非事實，原告並非藥師亦非藥
    局負責人，原告是負責收錢，藥局不是原告在經營的。原告
    主張被告陳宗寶領走300多萬元也非事實，請原告提出具體
    證據。又原告主張被告陳宗寶故意害她跳票也非事實，其實
    是被告陳宗寶於100年4月15日向新光銀行信貸170萬元，全
    部都拿去補原告的票款，之後原告開她的票還被告陳宗寶，
    共有4張，其中2張原告故意跳票，還污賴被告陳宗寶害她跳
    票。店內營收每個月有200多萬元，現金收入一直以來全部
    都是原告拿走，被告陳宗寶要如何害原告跳票，99年至100
    年11月29日三家店共收入現金8,200萬元。對於刑事判決沒
    有意見，但被告陳宗寶否認與被告曾琇美同居，並沒有傷害
    原告，也沒有這麼多錢可以給原告，原告請求500萬元太高
    等語置辯。並聲明：原告之訴駁回；如受不利之判決，願供
    擔保請准宣告免為假執行。
(二)被告曾琇美部分：對於犯罪事實沒有否認，被告曾琇美相信
    原告有跟被告陳宗寶把被告二人所生孩子的事情處理好。被
    告曾秀美現在沒有工作，也沒有要去跟原告要求扶養小孩，
    之前原告有說驗DNA的結果如果是陳家的小孩，也願意扶養
    ，我相信他們，但到最後卻是這種狀況。對於刑事判決沒有
    意見，被告曾琇美有意願要賠償，但沒有能力負擔這麼高的
    金額，原告請求500萬元太高等語置辯。並聲明：原告之訴
    駁回；如受不利之判決，願供擔保請准宣告免為假執行。
三、兩造不爭執之事項：
(一)被告陳宗寶與原告林淑茹於68年3月29日結婚，被告陳宗寶
    為有配偶之人。被告曾琇美明知被告陳宗寶為有配偶之人，
    竟與被告陳宗寶分別基於相姦及通姦之犯意，於被告陳宗寶
    與原告林淑茹婚姻關係存續期間之96年5、6月間某日，在臺
    中縣大雅鄉（現改制為臺中市大雅區）某汽車旅館內，發生
    性行為1次，被告曾琇美因此受孕，並於97年3月31日在高雄
    市行政院退輔會高雄榮民總醫院產下一女陳○○（原姓「曾
    」，後因被告陳宗寶認領，約定改從父姓「陳」，詳細姓名
    、年籍詳卷），並經被告陳宗寶於99 年12月17日認領為次
    女。嗣原告林淑茹分別於100年1月13 日、同年月27日至臺
    中市龍井區及北屯區戶政事務所申請戶籍謄本時，始發覺上
    情，並於100年3月12日向臺中市政府警察局烏日分局烏日派
    出所提出告訴。
四、兩造爭執之事項：
(一)原告請求被告賠償精神慰撫金500萬元，有無理由？
五、得心證之理由：
(一)原告主張被告陳宗寶與原告於68年3月29日結婚，被告陳宗
    寶為有配偶之人。被告曾琇美明知被告陳宗寶為有配偶之人
    ，竟與被告陳宗寶分別基於相姦及通姦之犯意，於被告陳宗
    寶與原告林淑茹婚姻關係存續期間之96年5、6月間某日，在
    臺中市大雅區某汽車旅館內，發生性行為1次，被告曾琇美
    因此受孕，並於97年3月31日在高雄市行政院退輔會高雄榮
    民總醫院產下一女陳○○（原姓「曾」，後因被告陳宗寶認
    領，約定改從父姓「陳」，詳細姓名、年籍詳卷），並經被
    告陳宗寶於99年12月17日認領為次女。嗣原告林淑茹分別於
    100年1月13日、同年月27日至臺中市龍井區及北屯區戶政事
    務所申請戶籍謄本時，始發覺上情之事實，業據被告於本院
    刑事庭審理時坦認明確，且有戶籍謄本附卷可稽（見警卷）
    ，並據本院調取上開臺灣臺中地方法院檢察署100年度偵字
    第11296號偵查卷宗、本院100年度簡字第696號刑事卷宗審
    認屬實，且為兩造所不爭執，則原告上揭主張，自堪信為真
    實。
(二)按民法第184條第1項前段規定，以權利之侵害為侵權行為要
    件之一，故有謂非侵害既存法律體系所明認之權利，不構成
    侵權行為。惟同法條後段規定，故意以背於善良風俗之方法
    加害於他人者，亦同。則侵權行為係指違法以及不當加損害
    於他人之行為而言，至於侵害係何權利，要非所問。而所謂
    違法以及不當，不僅限於侵害法律明定之權利，即違反保護
    個人法益之法規，或廣泛悖反規律社會生活之根本原理的公
    序良俗者，亦同。通姦之足以破壞夫妻間之共同生活而非法
    之所許，此從公序良俗之觀點可得斷言，不問所侵害係何權
    利，對於配偶之他方應構成共同侵權行為。婚姻係以夫妻之
    共同生活為其目的，配偶應互相協力保持其共同生活之圓滿
    安全及幸福，而夫妻互守誠實，係為確保其共同生活之圓滿
    安全及幸福之必要條件，故應解為配偶因婚姻契約而互負誠
    實之義務，配偶之一方行為不誠實，破壞共同生活之圓滿安
    全及幸福者，即為違反因婚姻契約之義務而侵害他方之權利
    （參最高法院55年度台上字第2053號判例意旨）。至相姦行
    為須其姦淫對象為有配偶之人始能構成，是此等姦淫行為之
    破壞夫妻間共同生活，係由相姦者與通姦者共同行為所肇致
    ，則二者應均為此等侵權行為發生之共同原因（參最高法院
    86年台上字第431號判決意旨）。次按不法侵害他人之身體
    、健康、名譽、自由、信用、隱私、貞操，或不法侵害其他
    人格法益而情節重大者，被害人雖非財產上之損害，亦得請
    求賠償相當之金額。…前二項規定，於不法侵害他人基於父
    、母、子、女或配偶關係之身分法益而情節重大者，準用之
    。數人共同不法侵害他人之權利者，連帶負損害賠償責任。
    民法第195條第1項前段、第3項、第185條第1項前段分別定
    有明文。是以，不法侵害他人基於配偶關係之身分法益而情
    節重大者，被害人雖非財產上之損害，亦得請求賠償相當之
    金額。本件被告2人於上揭時、地確有通（相）姦之行為，
    並經本院刑事庭判處罪刑在案，業如前述，則被告2人之通
    （相）姦行為，顯然已破壞原告基於婚姻關係與被告陳宗寶
    保持共同生活之圓滿安全及幸福，被告2人自屬故意以違背
    善良風俗之方法，侵害原告基於婚姻契約所生之權利，致生
    損害於原告，依前揭裁判意旨，被告2人即構成民法第185條
    第1項規定之共同侵權行為，應對原告所受損害連帶負損害
    賠償責任。
(三)又以人格權遭遇侵害，受有精神上之痛苦，而請求慰藉金之
    賠償，其核給之標準，須斟酌雙方之身分、資力與加害程度
    及其他各種情形核定相當之數額。且所謂「相當」，應以實
    際加害情形與其名譽影響是否重大及被害人之身分、地位與
    加害人之經濟情況等關係定之（參見最高法院86年度台上字
    第3537號判決意旨）。本件被告曾琇美未顧及被告陳宗寶係
    有配偶之人，與被告陳宗寶發生相姦之行為，而被告陳宗寶
    係一有婦之夫，與被告曾琇美發生通姦之行為。則被告二人
    上開所為已破壞原告家庭生活之圓滿幸福，使原告苦心經營
    之婚姻因而破碎，原告於婚姻關係中遭此事故，難免受到週
    遭親朋之指點竊論，極為不堪，足見原告精神上所受打擊甚
    大，其所受精神上之痛苦，難以言喻，是揆諸上開規定及判
    例意旨說明，原告主張被告不法侵害原告基於配偶關係之身
    分法益且情節重大，依侵權行為之法律關係，請求被告賠償
    非財產上之損害，即屬有據。而查，原告高中畢業，是藥局
    老闆娘，自陳一個月藥局收入約2百萬元，另須支付藥商進
    貨款項及員工薪水，名下有房產3筆、土第3筆、汽車1部、
    投資1筆，財產總額逾480萬元，98、99年所得給付總額19,5
    46元、20,646元；被告陳宗寶為藥專畢業，中醫碩士，現擔
    任藥師工作，一個月收入約4萬5千元到5萬元，名下有房產4
    筆、土地、田賦11筆、汽車1部、投資5筆，財產總額逾450
    萬元，98、99年所得給付總額981,666元、196,832元：被告
    曾琇美專科畢業，曾擔任藥廠業務，平均收入約1個月3萬元
    ，現無業無收入，名下房產2筆、土地2筆、汽車1輛，財產
    總額約83萬元，98、99年所得給付總額各318,118元、267,2
    50元，分別為兩造陳明在卷，並經本院職權調閱之兩造稅務
    電閘門財產所得調件明細表各乙份附卷可憑。本院審酌上情
    ，及原告與被告陳宗寶於68年間結婚迄本案事發時，雙方婚
    姻關係已長達約28年之久，並育有子女3人（均已成年），
    被告二人通、相姦之過程、時間次數，並因而生下1女，對
    原告婚姻生活之圓滿、安全及幸福所造成之破壞程度，致原
    告所受精神之痛苦程度及兩造之身分、地位、經濟能力等一
    切情狀，認原告所得請求被告賠償之精神上損害以60萬元為
    適當；逾此部分之請求，尚嫌過高，不應准許。
(四)末按給付有確定期限者，債務人自期限屆滿時起，負遲延責
    任。給付無確定期限者，債務人於債權人得請求給付時，經
    其催告而未為給付，自受催告時起，負遲延責任。其經債權
    人起訴而送達訴狀，或依督促程序送達支付命令，或為其他
    相類之行為者，與催告有同一之效力。民法第229條第1項、
    第2項定有明文。而就連帶債務人中之一人所生之事項，除
    前5條規定或契約另有訂定者外，其利益或不利益，對他債
    務人不生效力，民法第279條定有明文；本件對於連帶債務
    人間關於遲延責任並無約定，而民法第274條至第278條亦未
    就連帶債務人應負遲延責任有所規定，故依民法第279條規
    定，於連帶債務關於債務人應負遲延責任時間之計算應分別
    為之（臺灣高等法院72年2月22日(72)廳民一字第0119號函
    法律座談會討論意見參照，民事法律問題研究彙編第2輯68
    頁）。又遲延之債務，以支付金錢為標的者，債權人得請求
    依法定利率計算之遲延利息。但約定利率較高者，仍從其約
    定利率。應付利息之債務，其利率未經約定，亦無法律可據
    者，週年利率為百分之5，民法第233條第1項、第203條亦有
    明文。從而，本件原告對被告之侵權行為債權，核屬無確定
    期限之給付，是應以原告起訴而送達訴狀，被告未給付時起
    ，被告始負遲延責任。是原告請求自刑事附帶民事訴訟起訴
    狀繕本送達被告翌日即被告陳宗寶部分自100年11月5日、被
    告曾琇美部分自100年10月22日起，均至清償日止，按週年
    利率百分之五計算之法定遲延利息，核無不合，應予准許。
六、綜上所述，原告本於侵權行為損害賠償請求權之法律關係，
    請求被告連帶給付60萬元，及自刑事附帶民事訴訟起訴狀繕
    本送達被告翌日即被告陳宗寶部分自100年11月5日、被告曾
    琇美部分自100年10月22日起，均至清償日止，按週年利率
    百分之五計算之利息，為有理由，應予准許；逾此部分之請
    求，則無理由，應予駁回。
七、就原告勝訴部分，兩造均陳明願供擔保，請准宣告假執行及
    免為假執行，經核均無不合，爰各酌定相當擔保金額宣告之
    。至原告敗訴部分，其假執行之聲請即失所依附，應併予駁
    回。
八、本件事證已臻明確，兩造其餘攻擊防禦方法與舉證，經審酌
    後核與判決結果無影響，爰不逐一論述。
九、訴訟費用負擔之依據：民事訴訟法第79條、第85條第2 項。
中    華    民    國    100    年    12    月    30    日
                  民事第二庭   法  官  吳崇道
以上為正本係照原本作成。
如對本判決上訴，須於判決送達後20日內向本院提出上訴狀。如
委任律師提起上訴者，應一併繳納上訴審裁判費。 
中    華    民    國    100    年    12    月    30    日
                               書記官